ACORDAO-COMPLETO-2465533

ACÓRDÃO 4588/2021 ATA 8/2021 - SEGUNDA CÂMARA

VISTOS, relatados e discutidos estes autos de representação, com pedido de cautelar suspensiva, formulada pelo MPTCU, nos termos dos arts.¿235 e 237, VII, do RITCU, sobre os indícios de irregularidade pelo subsequente dano ao erário e ao patrimônio ambiental resultante da eventual aplicação do Despacho n.º 4.410/2020 (Peça 4) expedido pelo Ministro de Estado do Meio Ambiente, com a sua publicação em 6/4/2020, a partir da correspondente edição da nova nota técnica e do parecer pela Advocacia-Geral da União (AGU) no sentido do estabelecimento do novo entendimento sobre a aplicabilidade dos arts. 61-A e 61-B da Lei nº 12.651 (Código Florestal) , de 2012, em detrimento da aplicação da Lei nº 11.428 (Lei da Mata Atlântica) , de 2006, tornando eventualmente possível, assim, a consolidação de propriedades rurais instaladas em Área de Preservação Permanente (APP) desmatadas e ocupadas até julho de 2008, além do eventual cancelamento dos processos e das penalidades pelas infrações ambientais perpetradas no correspondente bioma;
ACORDAM os Ministros do Tribunal de Contas da União, reunidos em Sessão da 2ª Câmara, ante as razões expostas pelo Relator, em:
9.1. conhecer da presente representação para, no mérito, assinalá-la como prejudicada, por perda de objeto, além de assinalar como prejudicado o referido pedido de cautelar suspensiva, em face dos elementos de convicção até aqui obtidos pelo TCU e em face, especialmente, da revogação do Despacho MMA 4.410/2020 pelo Despacho MMA 19.258/2020;	
	9.2. enviar a cópia deste Acórdão, com o Relatório e a Proposta de Deliberação, ao Ibama, para ciência, e ao Ministério do Meio Ambiente, para ciência e adoção das eventuais providências cabíveis; e
9.3. arquivar o presente processo.

representação, com pedido de cautelar suspensiva, formulada pelo MPTCU, nos termos dos arts. 235 e 237, VII, do RITCU, sobre os indícios de irregularidade pelo subsequente dano ao erário e ao patrimônio ambiental resultante da eventual aplicação do Despacho n.º 4.410/2020 (Peça 4) expedido pelo Ministro de Estado do Meio Ambiente, com a sua publicação em 6/4/2020, a partir da correspondente edição da nova nota técnica e do parecer pela Advocacia-Geral da União (AGU) no sentido do estabelecimento do novo entendimento sobre a aplicabilidade dos arts. 61-A e 61-B da Lei nº 12.651 (Código Florestal), de 2012, em detrimento da aplicação da Lei nº 11.428 (Lei da Mata Atlântica), de 2006, tornando possível, assim, a consolidação de propriedades rurais instaladas em Área de Preservação Permanente (APP) desmatadas e ocupadas até julho de 2008, com o cancelamento dos autos de infrações ambientais perpetradas no referido bioma.

Segunda Câmara

Ministério do Meio Ambiente.

3. Representante: Ministério Público junto ao TCU.

13.1. Ministros presentes: Bruno Dantas (Presidente), Augusto Nardes, Aroldo Cedraz e Raimundo Carreiro.
13.2. Ministro-Substituto presente: André Luís de Carvalho (Relator).

ANDRÉ DE CARVALHO

Trata-se de representação, com pedido de cautelar suspensiva, formulada pelo MPTCU, nos termos dos arts.¿235 e 237, VII, do RITCU, sobre os indícios de irregularidade pelo subsequente dano ao erário e ao patrimônio ambiental resultante da eventual aplicação do Despacho n.º 4.410/2020 (Peça 4) expedido pelo Ministro de Estado do Meio Ambiente, com a sua publicação em 6/4/2020, a partir da correspondente edição da nova nota técnica e do parecer pela Advocacia-Geral da União (AGU) no sentido do estabelecimento do novo entendimento sobre a aplicabilidade dos arts. 61-A e 61-B da Lei nº 12.651 (Código Florestal) , de 2012, em detrimento da aplicação da Lei nº 11.428 (Lei da Mata Atlântica) , de 2006, tornando eventualmente possível, assim, a consolidação de propriedades rurais instaladas em Área de Preservação Permanente (APP) desmatadas e ocupadas até julho de 2008, além do eventual cancelamento dos processos e das penalidades pelas infrações ambientais perpetradas no correspondente bioma. 
2.	Após a análise do feito, o Auditor Federal Paulo Avelino Barbosa Silva lançou o seu parecer à Peça 69, com a anuência dos dirigentes da SecexAgroAmbiental (Peças 70 e 71) , nos seguintes termos:
	" (...) HISTÓRICO
3.	Em instrução anterior (peça 11) , foram analisados os requisitos de admissibilidade constantes no art. 235 do Regimento Interno do TCU, reconhecida a legitimidade para membros do Ministério Público junto ao TCU para representarem ao Tribunal, consoante disposto no inciso VII do art. 237 do RI/TCU, e verificada a existência do interesse público no trato da suposta irregularidade, estando apta apuração da representação para fins de comprovar sua procedência, nos termos do art. 234, § 2º, segunda parte, do Regimento Interno do TCU, aplicável às representações de acordo com o parágrafo único do art. 237 do mesmo RI/TCU. A representação foi conhecida, pelo Despacho do Exmo. Sr. Ministro-relator na peça 54.
4.	Em síntese, foi questionada a legalidade do Despacho MMA 4.410/2020, publicado em 6/4/2020 (peça 4) , que, com base em nova nota e parecer emitidos pela Advocacia-Geral da União (AGU) , alterou o entendimento emanado no Despacho MMA 64.773/2017, até então vigente (peça 1, p. 2-3) . Tal alteração tem como consequência danos potenciais ao erário, decorrentes da anistia a proprietários rurais por infrações ambientais cometidas na Mata Atlântica, e ao patrimônio ambiental, pela liberação da exigência dos proprietários rurais de recuperar áreas desmatadas a partir do Programa de Regularização Ambiental (PRA) . Além disso, pode ter como resultado o cancelamento de termos de embargo lavrados em Áreas de Preservação Permanente situadas na área abrangida pelo bioma Mata Atlântica.
5.	O representante do MPTCU informa que o parecer emitido pela AGU que fundamentou o Despacho MMA 4.410/2020 originou-se de 'uma preocupação exclusivamente econômica de origem localizada em pequena porção da abrangência do bioma Mata Atlântica e que indicaria uma suposta incompatibilidade da preservação ambiental com atividades agropecuárias' (peça 1, p. 6) .
6.	Aduz que o Despacho MMA 4.410/2020 atenta contra a proteção constitucional conferida ao meio ambiente, fundamentada no art. 225, caput e inciso V, da Carta Magna, e que a Mata Atlântica, entre outros biomas, é patrimônio nacional constitucionalmente reconhecido e sua utilização deve se fazer em condições que assegurem a preservação do meio ambiente, segundo § 4º do mesmo dispositivo (peça 1, p. 6) .
7.	O ponto fulcral da representação é, portanto, definir se o ato do MMA, que estabeleceu novo entendimento sobre a aplicabilidade dos artigos 61-A e 61-B da Lei 12.651/2012 em detrimento do estabelecido pela Lei 11.428/2006, contém ou não ilegalidade, consoante pugnado pelo representante do MPTCU.
8.	Em instrução precedente (peça 11) , que contou com a anuência das instâncias superiores da unidade técnica, foram propostas oitivas prévias e diligências para melhor avaliar os pressupostos-	fumus boni iuris e periculum in mora - para concessão da medida cautelar pleiteada, bem como para buscar mais elementos para a compreensão do problema objeto da representação. Nesse sentido, foram adotadas as seguintes medidas (item 51 da instrução à peça 11) :
b)	determinar, nos termos do art. 276, § 2º, do Regimento Interno/TCU, a oitiva do Ministério do Meio Ambiente, do Ministério da Agricultura, Pecuária e Abastecimento, e da Advocacia-Geral da União, para, no prazo de até cinco dias úteis, manifestarem-se sobre os fatos apontados na representação formulada pelo Subprocurador-Geral do Ministério Público junto ao TCU, Lucas Rocha Furtado, em especial quanto os itens a seguir relacionados, alertando-os quanto à possibilidade de o Tribunal vir a tornar sem efeito o Despacho do Ministério do Meio Ambiente 4.410/2020, bem como adotar providências para a quantificação do dano eventualmente decorrente dos valores das infrações que deixaram de ser recolhidos em razão do despacho por meio de eventual instauração de tomada de contas especial:
b.1)	considerando que a alteração do entendimento acerca da aplicabilidade dos arts. 61-A e 61- B do Código Florestal ao Bioma Mata Atlântica tem origem num pedido da Confederação da Agricultura e Pecuária do Brasil (CNA) relativo à consolidação de áreas antropizadas nos campos de altitude do Bioma Mata Atlântica, esclarecer se houve levantamento a respeito da ocupação ou não das Áreas de Preservação Permanente que abranja todo o referido Bioma, apresentando-o, se houver;
b.2)	existência de estudo de impacto ambiental decorrente da alteração de entendimento promovida pelo Despacho do Ministro do Meio Ambiente 4.410/2020 e pareceres que o fundamentam;
b.3)	outros elementos de fato e de direito que entender pertinentes;
c)	realizar diligência, com fundamento no art. 157 do RI/TCU, ao Ibama e ao ICMBio para que, no mesmo prazo de cinco dias úteis, apresentem as seguintes informações, relativamente ao bioma Mata Atlântica e considerando o impacto do Despacho MMA 4.410/2020, acompanhadas de documentação comprobatória, se houver:
c.1)	quantidade de áreas que deixarão de ser recuperadas;
c.2)	quantidades e valores de multas já anistiadas (ou canceladas) ou com potencial de sê-las, bem como termos de apreensão cancelados ou com potencial de sê-los relativos a áreas impactadas pela implementação do entendimento constante no Despacho MMA 4.410/2020;
c.3)	relação de termos de embargo, com respectivas áreas, cancelados ou com potencial de sê-los;
c.4)	impacto do Despacho MMA 4.410/2020 nas operações de fiscalização em andamento ou planejadas;
 (grifo da presente instrução) 
9.	Na oportunidade, considerou-se que havia mitigação do risco do não provimento, de plano, da medida cautelar em decorrência de o Ministério Público Federal (MPF) e, ao menos treze do dezessete MP estaduais que atuam em locais sob abrangência do bioma Mata Atlântica, terem expedido recomendações aos órgãos ambientais federais e estaduais para que se abstivessem de aplicar o entendimento fixado no Despacho MME 4.410/2020. Acrescente-se o fato de que o MPF, em parceria com a Fundação SOS Mata Atlântica e com a Associação Brasileira dos Membros do Ministério Público do Meio Ambiente (Abrampa) , ter ajuizado em 6/5/2020, a Ação Civil Pública (ACP) 1026950-48.2020.4.01.3400 na Seção Judiciária do Distrito Federal. A ACP requereu, liminarmente, a suspensão dos efeitos do Despacho 4.410/2020 emitido pelo Ministro do Meio Ambiente, e no mérito a declaração de nulidade do referido despacho.
10.	As oitivas e diligências foram efetuadas, conforme peças 14 a 18, seus destinatários foram cientificados, peças 19 a 23, e atendidas por meio dos expedientes constantes às peças 24 a 38.
11.	Após o encaminhamento da resposta do MMA, bem como das demais respostas a oitivas e diligências, o Ministério do Meio Ambiente apresentou fato novo. Por meio do Ofício 4043/2020/MMA, de 4/6/2020 (peça 40) , o MMA comunicou a revogação do Despacho 4.410/2020, objeto central desta representação, e requereu a extinção deste processo.
12.	Anexo à comunicação, o MMA juntou peça exordial de Ação Direta de Inconstitucionalidade (ADI) , ajuizada pelo Presidente da República perante a Suprema Corte no final do dia 3/6/2020 (protocolo juntado à peça 42, p. 1-2) . Na ação, a Advocacia-Geral da União requereu (peça 41) :
a)	a concessão de medida cautelar, inaudita altera pars, para suspender a eficácia da interpretação do conjunto normativo formado pelos artigos 61-A e 61-B da Lei nº 11.418/2012 e pelos artigos 2, § único, 5º e 17 da Lei nº 11.418/2016 que resulte no afastamento do regime ambiental de áreas consolidadas previsto pelo Código Florestal de todas as áreas de preservação permanente inseridas no bioma da Mata Atlântica, mantendo-se com isso a validade do Despacho nº 4.410/2020, do Ministro do Meio Ambiente;
b)	sejam colhidas as informações necessárias e ouvidos, sucessivamente, o Advogado-Geral da União e o Procurador-Geral da República, na forma da Lei nº 9.882/1999;
c)	seja julgado precedente o pedido, confirmando-se a cautelar, para declarar a nulidade parcial, sem redução de texto, do conjunto normativo formado pelos artigos 61-A e 61-B da Lei nº 11.418/2012 e artigos 2, § único, 5º e 17 da Lei nº 11.418/2016, de modo a excluir do ordenamento jurídico interpretação inconstitucional dos referidos dispositivos que impeça a aplicação do regime ambiental de áreas consolidadas previsto no Código Florestal de todas as áreas de preservação permanente inseridas no bioma da Mata Atlântica.
13.	Também anexou a Nota Técnica 603/2020-MMA, de 3/6/2020, em que a Assessoria do Ministério do Meio Ambiente, considerando a ausência de efeitos práticos do Despacho 4.410/2020 até o momento, a atuação da Administração Pública pautada na segurança jurídica, o poder geral de cautela administrativa, e a propositura de Ação Direta de Inconstitucionalidade pela Advocacia-Geral da União, recomendou a revogação do Despacho 4.410/2020 (peça 42, p. 3-8) . Em atenção à referida Nota Técnica, foi publicado no Diário Oficial da União de 4/6/2020 o Despacho MMA 19.258/2020 em que o ministro do Meio Ambiente revoga o Despacho 4.410/2020.
14.	A AGU, da mesma forma, promoveu a juntada de novos elementos (peças 43 a 45, posteriores à apresentação dos documentos que compõem as peças 33 a 36) . Em nota, considerando a revogação do Despacho 4.410/2020 e a perda do interesse processual na representação, advoga pelo arquivamento da presente representação, anexando cópia do Despacho 19.258/2020-MMA e da Ação Direta de Inconstitucionalidade, já referidas anteriormente.
15.	Em análise dos novos elementos agregados aos presentes autos, esta Secex AgroAmbiental, em nova instrução na peça 47, considerou que:
15.1.	considerando a revogação do Despacho MMA 4.410/2020 e o ajuizamento da Ação Direta de Inconstitucionalidade, entende-se não ser razoável aprofundar no âmbito deste processo de controle externo o exame da questão de fundo objeto desses autos, qual seja a aplicabilidade dos artigos 61-A e 61-B da Lei 12.651/2012 em detrimento do estabelecido pela Lei 11.428/2006; 
15.2.	ao menos nas unidades federais, sob jurisdição do Tribunal de Contas da União, não há elementos que indiquem a materialização dos eventuais riscos decorrentes da aplicação do Despacho do Ministro do Meio Ambiente 4.410/2020, citados na inicial - cancelamento indevido de autos de infração ambiental e de termos de embargo, abstenção indevida da tomada de providência e do regular exercício do poder de polícia em relação a desmatamentos ilegais ocorridos;
15.3.	com relação aos entes de atuação estadual ou municipal, entende-se que o risco é mitigado ante as recomendações feitas pelos Ministérios Públicos estaduais aos respectivos órgãos ambientais da área de abrangência do bioma Mata Atlântica para que se abstivessem de aplicar o entendimento fixado no Despacho MME 4.410/2020;
15.4.	nesse sentido, uma vez que as informações apresentadas não indicam a materialização dos eventuais riscos indicados na petição inicial, e que houve a revogação do Despacho 4.410/2020 pelo Despacho 19.258/2020, considerou-se prejudicada a medida cautelar pleiteada, pela perda de seu objeto;
15.5.	com relação ao mérito da representação, tendo em vista a revogação do ato questionado e o ajuizamento de Ação Direta de Inconstitucionalidade perante a Suprema Corte no final para o exame da questão, considera-se sua análise prejudicada no âmbito deste processo de controle externo.
16.	Concluiu a instrução da peça 47 pelas propostas a seguir, as quais contaram com a concordância da Diretoria e da Unidade (peças 48 e 49) :
a)	conhecer da presente representação, satisfeitos os requisitos de admissibilidade previstos nos arts. 235 e 237, inciso VII, do Regimento Interno deste Tribunal, e no art. 103, § 1º, da Resolução TCU 259/2014;
b)	considerar esta representação prejudicada ante a perda de seu objeto, tendo em vista a revogação do Despacho MMA 4.410/2020 pelo Despacho MMA 19.258/2020 e o ajuizamento de Ação Direta de Inconstitucionalidade perante a Suprema Corte com vistas a interpretar, sob o prisma constitucional, aplicação do regime ambiental de áreas consolidadas previsto no Código Florestal de todas as áreas de preservação permanente inseridas no bioma da Mata Atlântica;
c)	considerar igualmente prejudicado o exame da medida cautelar pleiteada, ante a perda de seu objeto (...) 
17.	A Advocacia-Geral da União (AGU) entrou com pedido de sustentação oral (peças 51 e 52) .
18.	Em despacho de 13/7/2020, o Exmo. Sr. Ministro-relator decidiu conhecer da presente representação e determinar que a Secex AgroAmbiental promovesse a devida diligência junto ao Ministro de Estado do Meio Ambiente com vistas a, no prazo de 20 dias, apresentar os adicionais esclarecimentos sobre a seguinte situação (peça 54) :
18.1.	(i) os efeitos resultantes da revogação do Despacho MMA nº 4.410/2020, já que ela teria a eficácia ex nunc (não retroativa) e, assim, o Despacho MMA nº 4.410/2020 permaneceria a produzir os seus efeitos sobre as relações jurídicas constituídas até a referida revogação, podendo viabilizar, por exemplo, a inadequada permanência do eventual aumento do desmatamento gerado pelos particulares sobre a Mata Atlântica durante a vigência do referido Despacho MMA nº 4.410/2020, até porque, em sintonia com esse exemplo, embora tenha sido informado que os autos de infração e os termos de embargo não teriam sido cancelados ou anistiados a partir da implementação do Despacho MMA nº 4.410/2020, as eventuais ações ou sanções decorrentes da aplicação dos arts. 61-A e 61-B da Lei nº 12.651, de 2012, para além, ainda, das medidas em prol da necessária recomposição ambiental, podem ter deixado de ser executadas durante o período de vigência do aludido Despacho MMA nº 4.410/2020; e
18.2.	(ii) a possibilidade, ou não, de passar a adotar o ato de anulação ou de cancelamento, em vez do mero ato de revogação, sobre o aludido Despacho MMA nº 4.410/2020, com a devida fundamentação sobre essa possibilidade, ou não, de anulação ou de cancelamento, já que, a partir desse suposto ato de anulação ou de cancelamento, a correspondente eficácia ex tunc tenderia a resultar, por exemplo, no afastamento da inadequada permanência do eventual aumento do desmatamento gerado pelos particulares sobre a Mata Atlântica durante a vigência do referido Despacho MMA nº 4.410/2020, evitando, com isso, que as eventuais ações ou sanções decorrentes da aplicação dos arts. 61-A e 61-B da Lei nº 12.651, de 2012, para além, ainda, das medidas em prol da necessária recomposição ambiental, não sejam executadas durante o período de vigência do aludido Despacho MMA nº 4.410/2020;
18.3.	(iii) o retorno da utilização econômica desses locais e a dispensa de recuperar o ambiente desmatado entre setembro de 1990 e julho de 2008, além do cancelamento dos autos de infração ambiental por desmatamento e incêndios provocados em áreas de preservação do bioma entre setembro de 1990 e julho de 2008, e a abstenção da tomada de providência e do regular exercício do poder de polícia em relação a esses desmatamentos ilegais entre setembro de 1990 e julho de 2008;
18.4.	envie a cópia da presente Despacho ao Ministro de Estado do Meio Ambiente para facilitar a subsequente manifestação neste processo; e
18.5.	fixe em prol do Ibama o prazo de 60 (sessenta) dias, como prorrogação de prazo, para apresentar a adicional informação sobre a quantidade de áreas de preservação permanente suprimidas ou atingidas até 22/7/2008 no bojo do Programa de Regularização Ambiental (PRA) , por terem deixado de ser recuperadas ou até melhor geridas, em face do Despacho MMA nº 4.410/2020, já que esse programa seria implantado pelos Estados e pelo Distrito Federal.
EXAME TÉCNICO
19.	Em observância ao despacho acima citado, foi enviado o Ofício 36322/2020- TCU/Seproc, de 14/7/2020 (peça 55) , encaminhando o despacho da peça 54 ao Instituto Brasileiro do Meio Ambiente e dos Recursos Naturais Renováveis (Ibama) . O Ofício foi recebido pelo referido Instituto no dia 15/7/2020 (peça 56) e respondido, tempestivamente, pelo Ofício do Ibama na peça 58, complementado pelas respostas nas peças 63 e 64. Posteriormente, o mesmo Ibama enviou resposta ao Ofício 25185-2020-Seproc - Diligência (peça 68) , ofício enviado anteriormente no âmbito do presente processo (peça 17) .
20.	Também em observância ao despacho acima citado foi enviada cópia do mesmo ao Ministro de Estado do Meio Ambiente por meio do Aviso da peça 57. Como não houve resposta, foi enviado o Ofício 51.716/2020-TCU/Seproc, de 23/9/2020 (peça 61) , à Secretaria Executiva do MMA, recebido pelo MMA a 24/9/2020 (peça 62) . Só depois esta Corte de Contas recebeu, intempestivamente, a resposta do Sr. Ministro de Estado do Meio Ambiente (peça 65) , e a resposta da Secretaria Executiva do MMA (peça 66) .
Síntese das respostas do Ibama
21.	A resposta do Ibama se divide em três peças, 58, 63 e 64, acrescidas da peça 68, todas sintetizadas a seguir.
22.	Na sua resposta da peça 58, o Ibama informou, em síntese e principalmente, que:
22.1.	a gestão do Cadastro Ambiental Rural (CAR) e do Programa de Regularização Ambiental (PRA) no Sistema Nacional de Cadastro Ambiental Rural - Sicar está sob competência legal do Serviço Florestal Brasileiro (SFB/Mapa) e dos órgãos estaduais de meio ambiente. No Sicar é que são lançados os passivos ambientais de áreas de preservação permanente (APP) e Reserva Legal (RL) até 22/7/2008 de cada propriedade rural para fins de adesão ao PRA. É, portanto, no Sicar que podem ser contabilizados os dados que se requisitam (peça 58, p. 5) ;
22.2.	o Sistema Nacional de Controle da Origem dos Produtos Florestais (Sinaflor) entrou em operação obrigatória em maio de 2018 e ainda não possui funcionalidades que contemplem projetos de recuperação ambiental ou reposição florestal (peça 58, p. 4) .
23.	Na sua resposta da peça 63, o Ibama enviou cópias de dois documentos, a seguir sintetizados nos seus pontos mais relevantes para o presente processo:
23.1.	Informação Técnica 3/2020 - CIAM/Gabin, de 27/7/2020 (peça 63, p. 1-2) :
23.1.1.	a consolidação de uma área rural se configura pela ocupação preexistente a 22/7/2008, e não por força de um ato [infralegal] praticado pelo Ministro de Estado do Meio Ambiente. Portanto, é impossível a consolidação de uma área rural durante o período de vigência do Despacho MMA 4.410/2020 (peça 63, p. 1) ;
23.1.2.	durante a vigência do Despacho MMA 4.410/2020 não ocorreu a supressão de vegetação (peça 63, p. 1) ;
23.2.	Informação Técnica 2/2020 - CIAM/Gabin, de 28/5/2020 (peça 63, p. 3-5) :
23.2.1.	nenhuma multa ambiental do Ibama foi convertida em prestação de serviços ambientais como consequência do cumprimento, por algum autuado, de algum pacto de adesão ao PRA. A suspensão da exigibilidade de sanções em decorrência de adesão, por algum autuado, ao referido Programa foi, até o momento, aplicada a pouquíssimos casos. (peça 63, p. 4) ;
23.2.2.	a decisão tomada pelo Ministério do Meio Ambiente (v. Despacho MMA 4.410/2020) não produziu efeitos sobre as autuações ambientais que, em tese, poderiam ser convertidas em prestação de serviços ambientais pela adesão ao PRA (peça 63, p. 5) .
24.	Na sua resposta da peça 64, o Ibama apenas enviou novas cópias das Informações Técnicas já constantes da peça 63 e já sintetizadas acima.
25.	Em resposta ao Ofício 25185/2020 - TCU/Seproc (peça 17) , o Ibama enviou o ofício da peça 68, que pode ser desta forma sintetizado:
25.1.	o Exmo. Sr. Presidente do Ibama afirmou ter enviado, em anexo a seu ofício de resposta, o pronunciamento de sua área técnica sobre termos de embargo, com respectivas áreas, cancelados ou com potencial de sê-lo (peça 68, p. 1) ;
25.2.	quanto ao pronunciamento da área técnica logo acima mencionado (Despacho 8453647- Centro Nacional de Monitoramento e Informações Ambientais- Cenima) , ele se encontra na peça 68, p. 3-4, e informou, em síntese e principalmente, o seguinte: quanto a Acordos de Cooperação ou congêneres desde 2016 para troca de experiências ou intercâmbio de informações/dados relacionados ao monitoramento de desmatamento por satélite e radar:
25.2.1.	há uma solicitação de prorrogação da vigência e inclusão do Ibama em instrumento do mapeamento de cobertura vegetal e do uso da terra dos biomas Amazônia e Cerrado - Projeto TerraClass;
25.2.2.	há um instrumento firmado entre o Ibama e o Instituto Nacional de Pesquisas Espaciais - INPE, com vencimento em 2018 mas com solicitação de prorrogação até 2022, destinado à disponibilização dos dados do DETER-B (projeto que mapeia desmatamentos e demais alterações na cobertura florestal com área mínima próxima a 1 hectare) ;
25.2.3.	está em andamento a constituição de um TED (Termo de Execução Descentralizada) entre o Ibama e o INPE para dar continuidade ao Sistema de Detecção do Desmatamento em Tempo Real (DETER Intenso) para que o mesmo possibilite o acesso a todas as imagens armazenadas, ou seja, uma plataforma que acesse todos os sistemas orbitais públicos e gratuitos hoje disponíveis.
25.2.4.	há um instrumento entre o Centro Gestor e Operacional do Sistema de Proteção da Amazônia - Censipam e o Ibama, cujo objeto é o desenvolvimento de geoserviços, a produção e o compartilhamento de dados, imagens, informações e conhecimento gerados sobre a Amazônia Legal.
 
Análise das respostas do Ibama
26.	Lembre-se que o despacho do Exmo. Sr. Ministro-relator solicitou ao Ibama a quantidade de áreas de preservação permanente suprimidas ou atingidas até 22/7/2008 no bojo do Programa de Regularização Ambiental (PRA) , por terem deixado de ser recuperadas ou até melhor geridas, em face do Despacho MMA nº 4.410/2020, já que esse programa seria implantado pelos Estados e pelo Distrito Federal (subitem 18.5 acima) .
27.	Nas suas respostas, acima sintetizadas, o Ibama não informou um número referente à área possivelmente desmatada, como fora alvitrado pelo Exmo. Sr. Ministro-relator. Em vez disso, aquele Instituto informou que o Despacho MMA 4.410/2020, ponto fulcral do presente processo, não teve efeitos práticos, nem em desmatamento, nem em multas, conforme especialmente os subitens 22.1 e 22.2 acima.
Síntese das respostas do Ministro do Meio Ambiente e da Secretaria Executiva do MMA
28.	A resposta do Ministro do Meio Ambiente (peça 65) e aquela da Secretaria Executiva do MMA (peça 66) são sintetizadas a seguir. Observe-se que a resposta da Secretaria Executiva consiste da cópia da resposta do Ministro de Estado acompanhada de comprovações de entrega. Assim, a resposta consiste apenas no ofício da peça 65.
29.	Na sua resposta da peça 65, o Ministro do Meio Ambiente informou, em síntese e principalmente, que (peça 65, p. 1-2) :
29.1.	a aplicação dos artigos 61-A e 61-B do Código Florestal - CFlo não significa anistia e muito menos dispensa de recuperar o meio ambiente, uma vez que o STF expressamente afastou a tese da anistia;
29.2.	o posicionamento do revogado Despacho 4.410/2020/MMA não é novidade, pois anteriormente o Despacho 1050/2015/CONJUR/MMA/CGU/AGU/jmloa entendeu pela aplicabilidade. Posteriormente, por meio do Despacho 64773/2017-MMA (06/11/2017) , do Ministro Sarney Filho, foi revogado o aprovo anterior ao Despacho inicial;
29.3.	com o advento do Despacho 4.410/2020/MMA, várias recomendações expedidas pelo Ministério Público (federal e estadual) foram endereçadas aos órgãos de execução ambiental federal (Ibama) e estaduais, com ajuizamentos de ações civis públicas em diversos estados para obrigar os órgãos ambientais a não aplicar os artigos 61-A e 61-B do CFlo ao bioma Mata Atlântica;
29.4.	o Despacho 4.410/2020/MMA foi revogado pelo Despacho 19.258/2020-MMA, não mais sendo obrigatória a aplicabilidade dos artigos 61-A e 61-B ao bioma Mata Atlântica, mas também não sendo proibida. Assim, os órgãos executores do Sistema Nacional do Meio Ambiente - Sisnama (Ibama e ICMBio) são livres para adotar qualquer entendimento sobre o tema, como sempre foram os órgãos seccionais (estaduais) e locais (municipais) ;
29.5.	foi ajuizada a ADI 6446 no STF para incluir a Mata Atlântica no regime das áreas consolidadas relativo às APP constante do CFlo. Dessa forma, não se faz necessário o cancelamento do Despacho 4.410/2020/MMA, pois a questão se encontra sub judice no Supremo Tribunal Federal e a sua decisão terá efeitos erga omnes, com o efeito ex tunc ou ex nunc;
29.6.	não há que se falar em anulação do ato, porque a visão dada pelo órgão constitucionalmente competente para tanto - a Advocacia-Geral da União, a teor do art. 131 da CRFB/88 c/c LC nº 73/93-, foi no sentido da validade do conteúdo do Despacho 4.410/2020. Como o instituto da anulação pressupõe que o ato esteja inquinado de injuridicidade (Súmula 473 do Supremo Tribunal Federal c/c art. 54 da Lei 9.784/99) , não há que se revisitar o tema, pelo menos por ora;
29.7.	o Ministério do Meio Ambiente, a partir do Despacho MMA 4.410/2020, não editou qualquer ato de 'retorno da utilização econômica', de modo que entre a edição do ato e sua revogação, nenhuma política pública foi ajustada para tanto, tampouco qualquer novo ato foi editado tomando por base a aplicação do regime de área consolidada da Lei 12.651/2012 (artigos 61-A e 61-B) ao Bioma Mata Atlântica;
29.8.	ao Ministério Ambiental cabe apenas as funções de coordenar, supervisionar, planejar e controlar. As atribuições do dever-poder de polícia ambiental são dos órgãos executores, Ibama e Instituto Chico Mendes de Conservação da Biodiversidade - ICMBio, em âmbito federal.
Análise da resposta do Ministro do Meio Ambiente
30.	Lembre-se que o despacho do Exmo. Sr. Ministro-relator solicitou ao Ministro de Estado esclarecimentos sobre:
30.1.	(i) os efeitos resultantes da revogação do Despacho MMA nº 4.410/2020, já que ela teria a eficácia ex nunc (não retroativa) ;
30.2.	(ii) a possibilidade, ou não, de passar a adotar o ato de anulação ou de cancelamento, em vez do mero ato de revogação, sobre o aludido Despacho MMA nº 4.410/2020;
30.3.	(iii) o retorno da utilização econômica desses locais e a dispensa de recuperar o ambiente desmatado entre setembro de 1990 e julho de 2008, além do cancelamento dos autos de infração ambiental por desmatamento e incêndios, e a abstenção da tomada de providência e do regular exercício do poder de polícia em relação a esses desmatamentos ilegais.
31.	Em sua resposta, o Ministro de Estado afirmou que (peça 65) :
31.1.	quanto ao subitem 29.1, a questão da eficácia ex nunc ou ex tunc do Despacho em tela se encontra judicializada, por uma ação direta de inconstitucionalidade (ADI 6446) que tramita no Supremo Tribunal Federal, a qual resolverá a questão de seus efeitos;
31.2.	não se cogita a anulação do Despacho em tela;
31.3.	a utilização econômica desses locais e sua recuperação está sub judice, sendo que o poder de polícia dos órgãos executores, seccionais e locais do Sisnama não se encontra afetado por nenhum ato deste Ministério; o poder de polícia cabe ao Ibama e ao ICMBio, a nível federal; não se editou qualquer ato de 'retorno da utilização econômica'.
32.	O ponto central do presente processo neste momento se encontra no Despacho do Exmo. Sr. Ministro-relator na peça 54. Os questionamentos ali expressos, que resultaram nos ofícios cujas respostas foram analisadas nos itens acima, derivam da preocupação sobre os efeitos sobre o Meio Ambiente que possam ter ocorrido no período de 6/4/2020, data da publicação do Despacho MMA 4.410/2020, a 4/6/2020, data em que o mesmo foi revogado (itens 4 e 13 acima) .
33.	Em síntese, o MMA afirmou que as questões pertinentes aos efeitos jurídicos do Despacho MMA 4.410/2020 seriam resolvidas apenas quando do deslinde da ação direta de inconstitucionalidade relativa ao tema. Quanto aos efeitos práticos do Despacho, durante sua vigência, o Ministério informou que não tomou medidas a respeito, e que outras informações, se houvesse, deveriam ser procuradas nos órgãos subordinados Ibama e ICMBio. O Ibama, que é o maior desses dois órgãos, já respondeu ao TCU que o Despacho não teve efeitos práticos (item 27 acima) .
34.	Os órgãos com a responsabilidade direta sobre o Meio Ambiente informaram, portanto, que o Despacho MMA 4.410/2020, durante sua vigência, não teve efeitos práticos. E o MMA informou que sua validade jurídica depende do futuro julgamento da ADI 6446.
35.	Esgotam-se, assim, os pontos levantados no Despacho pela peça 54 do Exmo. Sr. Ministro-relator, sem que qualquer ação posterior caiba a esta Corte de Contas, ao menos enquanto a citada ADI não for julgada. Quanto à peça inicial do presente processo, recorde-se que ela teve como objetivo, em três pontos principais, em síntese e principalmente, solicitar ao TCU que:
35.1.	a) fazendo-se presentes, no caso ora em consideração, o fumus boni iuris e o periculum in mora, adote medida cautelar no intuito de determinar aos órgãos federais de fiscalização ambiental que deixem de dar cumprimento ao Despacho do Ministro do Meio Ambiente nº 4.410/2020;
35.2.	b) no mérito, torne sem efeito o despacho mencionado, por flagrante ilegalidade;
35.3.	c) adote as providências necessárias à quantificação do dano eventualmente decorrente dos valores das infrações que deixaram de ser recolhidos em razão do despacho do MMA e instauração de tomada de contas especial em face dos agentes públicos responsáveis;
36.	Conforme as informações nos itens acima, o Despacho em tela já foi revogado e não produziu efeitos práticos durante sua vigência, e sua matéria se encontra agora sub judice.
37.	Conclui-se, portanto, que o assunto do Despacho do Ministro do Meio Ambiente 4.410/2020 se encontra dentro da alçada do Poder Judiciário, pela Ação Direta de Inconstitucionalidade 6446, que tramita no Supremo Tribunal Federal, e não mais na esfera administrativa. Pode-se propor, desta forma, o arquivamento dos presentes autos.
CONCLUSÃO
38.	Considerando-se que:
38.1.	o Despacho do Ministro do Meio Ambiente 4.410/2020 vigorou de 6/4/2020 a 4/6/2020 (item 32) ;
38.2.	a matéria pertinente ao Despacho do Ministro do Meio Ambiente 4.410/2020 se encontra sub judice, devido à Ação Direta de Inconstitucionalidade 6446, que tramita no Supremo Tribunal Federal (subitem 29.5) ;
38.3.	nas respostas enviadas pelos órgãos diligenciados não constam informações de que o referido Despacho produziu efeitos práticos durante sua vigência (item 23 e subitem 31.3) ;
38.4.	conclui-se que o Despacho do Ministro do Meio Ambiente 4.410/2020 se encontra dentro da alçada do Poder Judiciário, pela Ação Direta de Inconstitucionalidade 6446, que tramita no Supremo Tribunal Federal, e não mais na esfera administrativa. Pode-se propor, desta forma, o arquivamento dos presentes autos (item 37) .
PROPOSTA DE ENCAMINHAMENTO
39.	Ante todo o exposto, submetem-se os autos à consideração superior, propondo:
a)	considerar esta representação prejudicada ante a perda de seu objeto, tendo em vista a revogação do Despacho MMA 4.410/2020 pelo Despacho MMA 19.258/2020 e o ajuizamento de Ação Direta de Inconstitucionalidade 6446 perante o Supremo Tribunal Federal com vistas a interpretar, sob o prisma constitucional, aplicação do regime ambiental de áreas consolidadas previsto no Código Florestal de todas as áreas de preservação permanente inseridas no bioma da Mata Atlântica;
b)	considerar igualmente prejudicado o exame da medida cautelar pleiteada, ante a perda de seu objeto;
c)	encaminhar o acórdão que vier a ser proferido, acompanhado do relatório e do voto que fundamentam a deliberação, ao representante e ao Ministério do Meio Ambiente, ao Ministério da Agricultura, Pecuária e Abastecimento, à Advocacia-Geral da União, ao Instituto Brasileiro do Meio Ambiente e dos Recursos Naturais Renováveis (Ibama) e ao Instituto Chico Mendes de Conservação da Biodiversidade (ICMBio) ;
d)	arquivar os presentes autos, com fundamento no artigo 169, inciso V, do Regimento Interno do TCU, pelo cumprimento de seu objeto.".
É o Relatório.

8.1. Rogerio Telles Correia das Neves (OAB/SP 133.445), representando a Advocacia-Geral da União e Secretaria Especial de Comunicação Social (extinta).

Não atuou.

REPRESENTAÇÃO. INDÍCIOS DE IRREGULARIDADE NO DESPACHO N.º 4.410/2020. DILIGÊNCIA. POSTERIOR REVOGAÇÃO DO DESPACHO N.º 4.410/2020. AUSÊNCIA DE INFORMAÇÕES, ATÉ O PRESENTE MOMENTO, SOBRE O EVENTUAL IMPACTO NEGATIVO DESSE DESPACHO SOBRE A CORRESPONDENTE GESTÃO DAS AÇÕES AMBIENTAIS. APRECIAÇÃO DE MÉRITO PREJUDICADA, POR PERDA DE OBJETO. COMUNICAÇÃO. ARQUIVAMENTO.

REPRESENTAÇÃO (REPR)

Secretaria de Controle Externo da Agricultura e do Meio Ambiente (SecexAgroAmbiental).

Trata-se de representação, com pedido de cautelar suspensiva, formulada pelo MPTCU, nos termos dos arts.¿235 e 237, VII, do RITCU, sobre os indícios de irregularidade pelo subsequente dano ao erário e ao patrimônio ambiental resultante da eventual aplicação do Despacho n.º 4.410/2020 (Peça 4) expedido pelo Ministro de Estado do Meio Ambiente, com a sua publicação em 6/4/2020, a partir da correspondente edição da nova nota técnica e do parecer pela Advocacia-Geral da União (AGU) no sentido do estabelecimento do novo entendimento sobre a aplicabilidade dos arts. 61-A e 61-B da Lei nº 12.651 (Código Florestal) , de 2012, em detrimento da aplicação da Lei nº 11.428 (Lei da Mata Atlântica) , de 2006, tornando eventualmente possível, assim, a consolidação de propriedades rurais instaladas em Área de Preservação Permanente (APP) desmatadas e ocupadas até julho de 2008, além do eventual cancelamento dos processos e das penalidades pelas infrações ambientais perpetradas no correspondente bioma. 
2.	O TCU deve conhecer, preliminarmente, da presente representação, por atender aos requisitos legais e regimentais de admissibilidade. 
3.	Como visto, a unidade técnica assinalou que o Ministério Público Federal (MPF) e aproximadamente treze Ministérios Públicos Estaduais atuariam nos locais sob a abrangência do bioma da Mata Atlântica e teriam expedido as eventuais recomendações aos órgãos ambientais federais e estaduais para se absterem de aplicar o entendimento fixado pelo Despacho MMA 4.410/2020, tendo, em parceria com a Fundação SOS Mata Atlântica e a Associação Brasileira dos Membros do Ministério Público do Meio Ambiente (Abrampa) , ajuizado a respectiva ação civil pública perante a 1ª Vara Federal Cível do DF e, liminarmente, requerido a suspensão dos efeitos do aludido Despacho MMA 4.410/2020 e a subsequente declaração da sua nulidade.
4.	Ocorre que, após o encaminhamento da resposta à aludida oitiva realizada pela SecexAgroAmbiental, o Ministério do Meio Ambiente teria, por intermédio do Ofício 4043/2020/MMA de 4/6/2020, comunicado a revogação do aludido Despacho MMA 4.410/2020 por meio do Despacho MMA 18.258/2020 em atenção à Nota Técnica MMA 603/2020, de 3/6/2020.
5.	Por conseguinte, em 13/7/2020, foi proferido o despacho à Peça 54 no seguinte sentido:
" (...) Trata-se de representação, com pedido de cautelar suspensiva, formulada pelo MPTCU sobre os indícios de risco pelo subsequente dano ao erário e ao patrimônio ambiental resultante da eventual aplicação do Despacho n.º 4.410/2020 (Peça 4) expedido pelo Ministro de Estado do Meio Ambiente, com a sua publicação em 6/4/2020, a partir da correspondente edição da nova nota técnica e do parecer pela Advocacia-Geral da União (AGU) no sentido do estabelecimento do novo entendimento sobre a aplicabilidade dos arts. 61-A e 61-B da Lei nº 12.651 (Código Florestal) , de 2012, em detrimento da aplicação da Lei nº 11.428 (Lei da Mata Atlântica) , de 2006, tornando possível, assim, a consolidação de propriedade rurais instaladas em Área de Preservação Permanente (APP) desmatadas e ocupadas até julho de 2008, com o cancelamento dos autos de infrações ambientais perpetradas no referido bioma.
2.	A unidade técnica assinalou que o Ministério Público Federal (MPF) , além de pelo menos treze ministérios públicos estaduais atuantes em locais sob a abrangência do bioma na Mata Atlântica, teriam expedido algumas recomendações aos órgãos ambientais federais e estaduais para se absterem de aplicar o entendimento fixado pelo referido Despacho MMA nº 4.410/2020 e, em parceria com a Fundação SOS Mata Atlântica e com a Associação Brasileira dos Membros do Ministério Público do Meio Ambiente (Abrampa) , teriam ajuizado a respectiva ação civil pública perante a 1ª Vara Federal Cível do DF, requerendo, liminarmente, a suspensão dos efeitos do aludido Despacho nº MMA 4.410/2020 e a subsequente declaração da sua nulidade.
3.	A SecexAgroAmbiental promoveu, então, a prévia oitiva do Ministério do Meio Ambiente e do Ministério da Agricultura, Pecuária e Abastecimento, além da AGU para se manifestarem sobre os indícios de irregularidade apontados na presente representação, sem prejuízo de promover as diligências junto ao Instituto Brasileiro de Meio Ambiente e Recursos Renováveis (Ibama) e ao Instituto Chico Mendes de Biodiversidade (ICMBio) para a obtenção da correspondente documentação elucidativa.
4.	De toda sorte, após o envio da resposta à aludida oitiva, o Ministério do Meio Ambiente apresentou o Ofício 4043/2020/MMA, de 4/6/2020, e aí comunicou a revogação do referido Despacho MMA nº 4.410/2020 por meio do Despacho MMA nº 18.258/2020 em atenção à Nota Técnica MMA nº 603/2020, de 3/6/2020, passando a requerer o encerramento do presente processo (Peça 40) .
5.	O MMA teria apresentado ao TCU, ainda, a notícia sobre a Ação Direta de Inconstitucionalidade (ADI) ajuizada pelo Presidente da República perante o Supremo Tribunal Federal (STF) , em 3/6/2020 (Peça 41) , com os seguintes pedidos:
' (...) a) a concessão de medida cautelar, inaudita altera pars, para suspender a eficácia da interpretação do conjunto normativo formado pelos artigos 61-A e 61-B da Lei nº 11.418/2012 e pelos artigos 2, § único, 5º e 17 da Lei nº 11.418/2016 que resulte no afastamento do regime ambiental de áreas consolidadas previsto pelo Código Florestal de todas as áreas de preservação permanente inseridas no bioma da Mata Atlântica, mantendo-se com isso a validade do Despacho nº 4.410/2020, do Ministro do Meio Ambiente;
b)	sejam colhidas as informações necessárias e ouvidos, sucessivamente, o Advogado-Geral da União e o Procurador-Geral da República, na forma da Lei nº 9.882/1999;
c)	seja julgado precedente o pedido, confirmando-se a cautelar, para declarar a nulidade parcial, sem redução de texto, do conjunto normativo formado pelos artigos 61-A e 61-B da Lei nº 11.418/2012 e artigos 2, § único, 5º e 17 da Lei nº 11.418/2016, de modo a excluir do ordenamento jurídico interpretação inconstitucional dos referidos dispositivos que impeça a aplicação do regime ambiental de áreas consolidadas previsto no Código Florestal de todas as áreas de preservação permanente inseridas no bioma da Mata Atlântica'. 
6.	Por seu turno, ao noticiar a Informação Técnica 2/2020-CIAM/GABIN (Peça 30, p. 4-6) e a Informação Técnica 10/2020-CGBIO/DBFLO (Peça 30, p. 7-8) , o Ibama teria indicado que o aludido Despacho MMA nº 4.410/2020 não teria produzido os seus efeitos sobre as eventuais autuações ambientais.
7.	Já, por intermédio do Ofício SEI 582/2020-GABIN/ICMBio, de 1°/6/2020, o ICMBio informou que, até aquele momento, não teria ocorrido o cancelamento ou a anistia dos autos de infração e dos termos de embargo em face da implementação do Despacho MMA nº 4.410/2020 e as operações de fiscalização planejadas ou em andamento não teriam sofrido nenhum impacto direto (Peça 32) .
8.	A SecexAgroAmbiental passou, pois, a assinalar que, ao menos nas unidades federais sob jurisdição do TCU, não subsistiria a materialização dos eventuais riscos decorrentes da aplicação do aludido Despacho MMA nº 4.410/2020, ao passo que o risco de eventual aplicação do aludido despacho pelos órgãos ambientais estaduais e municipais estaria mitigado ante as recomendações feitas pelos respectivos ministérios públicos estaduais.
9.	Por todo esse prisma, após a análise do feito, a SecexAgroAmbiental suscitou o prejuízo à apreciação de mérito da presente representação, por perda de objeto, diante da revogação do aludido Despacho MMA nº 4.410/2020 e do subsequente ajuizamento da aludida ADI pelo Presidente da República.
10.	Bem se sabe, todavia, que essa revogação do Despacho MMA nº 4.410/2020 teria a subjacente eficácia ex nunc (não retroativa) e, assim, o Despacho MMA nº 4.410/2020 permaneceria a produzir os seus efeitos sobre as relações jurídicas constituídas até a referida revogação; podendo viabilizar, por exemplo, a inadequada permanência do eventual aumento do desmatamento gerado pelos particulares sobre a Mata Atlântica durante a vigência do referido Despacho MMA nº 4.410/2020.
11.	Em sintonia, então, com esse exemplo, embora tenha sido informado que os autos de infração e os termos de embargo não teriam sido cancelados ou anistiados a partir da implementação do Despacho MMA nº 4.410/2020, as eventuais ações ou sanções decorrentes da aplicação dos arts. 61-A e 61-B da Lei nº 12.651, de 2012, podem ter deixado de ser executadas durante o período de vigência do aludido Despacho MMA nº 4.410/2020.
12.	Não fosse o bastante, o Ibama teria solicitado a prorrogação de prazo para informar a quantidade de áreas de preservação permanente suprimidas ou atingidas até 22/7/2008 no bojo do Programa de Regularização Ambiental (PRA) , por terem deixado de ser recuperadas ou até melhor geridas, em face do Despacho MMA nº 4.410/2020, já que esse programa seria implantado pelos Estados e pelo Distrito Federal.
13.	Tendo sido buscada a avaliação da unidade técnica sobre as suscitadas medidas, em 10/7/2020 via e-mail, o Secretário Hugo Chudyson Araujo Freire apresentou, em 12/7/2020 via e-mail, a seguinte manifestação:
	' (...) Concordamos com o conteúdo do despacho e gostaríamos de adicionar mais alguns pontos à reflexão, em especial por entendermos serem prováveis riscos decorrentes do Despacho 4.410/2020, fato que poderá acrescentar mais itens ao questionamento realizado ao MMA.
	Nessa linha, é importante recordar que o efeito do Despacho 4.410 é permitir a consolidação da ocupação de Áreas de Preservação Permanente situadas em imóveis abrangidos pelo bioma Mata Atlântica, provenientes de desmatamento ou intervenção não autorizada, de 26 de setembro de 1990 (data da primeira legislação especial protetiva do bioma Mata Atlântica, Decreto 99.547/90) a 22 de julho de 2008 (data do Decreto 6.514/2008 que regulamentou a Lei 9.605/98) .
	Em outras palavras, o advento do Despacho acarretaria:
a)	o retorno da utilização econômica desses locais e a dispensa de se recuperar o que foi desmatado entre setembro de 1990 e julho de 2008;
b)	o cancelamento de autos de infração ambiental por desmatamento e incêndios provocados em áreas de preservação do bioma (entre setembro de 1990 e julho de 2008) ;
c)	a abstenção da tomada de providência e do regular exercício do poder de polícia em relação a esses desmatamentos ilegais (ocorridos entre setembro de 1990 e julho de 2008) .
	Assim, nossa preocupação ultrapassa as sanções que eventualmente deixaram de ser aplicadas por desmatamentos ocorridos durante a vigência do Despacho (em 2020) , e que podem não ser o maior impacto do referido normativo. Ela está relacionada, sobretudo, aos possíveis cancelamentos de autos de infração ambiental, termos de embargos e interdição, termos de apreensão lavrados com base na constatação de ocupação de Áreas de Preservação Permanente com atividades agrossilvopastoris, de ecoturismo e de turismo rural, ou de ocupação de áreas de Reserva Legal com uso alternativo do solo, proveniente de desmatamento ou intervenção não autorizada no período de 26 de setembro de 1990 a 22 de julho de 2008.
	Assim, quanto a este ponto, sugerimos acrescentar na diligência ao MMA (prevista no item 13.1.i. da minuta compartilhada) o questionamento sobre os itens a, b, c, relacionados acima. São essas nossas contribuições que, respeitosamente, compartilhamos.' (grifou-se) 
14.	Decido, portanto, conhecer da presente representação e, por conseguinte, determinar que, entre outras providências eventualmente necessárias, a unidade técnica adote as seguintes medidas:
14.1.	promova a devida diligência junto ao Ministro de Estado do Meio Ambiente com vistas a, no prazo de 20 (vinte) dias, apresentar os adicionais esclarecimentos sobre a seguinte situação:
 (i)	os efeitos resultantes da revogação do Despacho MMA nº 4.410/2020, já que ela teria a eficácia ex nunc (não retroativa) e, assim, o Despacho MMA nº 4.410/2020 permaneceria a produzir os seus efeitos sobre as relações jurídicas constituídas até a referida revogação, podendo viabilizar, por exemplo, a inadequada permanência do eventual aumento do desmatamento gerado pelos particulares sobre a Mata Atlântica durante a vigência do referido Despacho MMA nº 4.410/2020, até porque, em sintonia com esse exemplo, embora tenha sido informado que os autos de infração e os termos de embargo não teriam sido cancelados ou anistiados a partir da implementação do Despacho MMA nº 4.410/2020, as eventuais ações ou sanções decorrentes da aplicação dos arts. 61-A e 61-B da Lei nº 12.651, de 2012, para além, ainda, das medidas em prol da necessária recomposição ambiental, podem ter deixado de ser executadas durante o período de vigência do aludido Despacho MMA nº 4.410/2020; e
 (ii)	a possibilidade, ou não, de passar a adotar o ato de anulação ou de cancelamento, em vez do mero ato de revogação, sobre o aludido Despacho MMA nº 4.410/2020, com a devida fundamentação sobre essa possibilidade, ou não, de anulação ou de cancelamento, já que, a partir desse suposto ato de anulação ou de cancelamento, a correspondente eficácia ex tunc tenderia a resultar, por exemplo, no afastamento da inadequada permanência do eventual aumento do desmatamento gerado pelos particulares sobre a Mata Atlântica durante a vigência do referido Despacho MMA nº 4.410/2020, evitando, com isso, que as eventuais ações ou sanções decorrentes da aplicação dos arts. 61-A e 61-B da Lei nº 12.651, de 2012, para além, ainda, das medidas em prol da necessária recomposição ambiental, não sejam executadas durante o período de vigência do aludido Despacho MMA nº 4.410/2020;
 (iii)	o retorno da utilização econômica desses locais e a dispensa de recuperar o ambiente desmatado entre setembro de 1990 e julho de 2008, além do cancelamento dos autos de infração ambiental por desmatamento e incêndios provocados em áreas de preservação do bioma entre setembro de 1990 e julho de 2008, e a abstenção da tomada de providência e do regular exercício do poder de polícia em relação a esses desmatamentos ilegais entre setembro de 1990 e julho de 2008;
14.2.	envie a cópia da presente Despacho ao Ministro de Estado do Meio Ambiente para facilitar a subsequente manifestação neste processo; e
14.3.	fixe em prol do Ibama o prazo de 60 (sessenta) dias, como prorrogação de prazo, para apresentar a adicional informação sobre a quantidade de áreas de preservação permanente suprimidas ou atingidas até 22/7/2008 no bojo do Programa de Regularização Ambiental (PRA) , por terem deixado de ser recuperadas ou até melhor geridas, em face do Despacho MMA nº 4.410/2020, já que esse programa seria implantado pelos Estados e pelo Distrito Federal."
6.	Após analisar, então, a resposta apresentada pelo Ministro de Estado do Meio Ambiente, a SecexAgroAmbiental assinalou os seguintes elementos de convicção: (i) o Ibama não teria informado o número referente à área possivelmente desmatada, tendo adicionado, todavia, que o Despacho MMA 4.410/2020 não teria eventualmente resultado em efeitos práticos, nem em desmatamento ou em cancelamento de multas; (ii) o Ministério do Meio Ambiente teria informado que, durante sua vigência, o Despacho MMA 4.410/2020 não teria eventualmente resultado em efeitos práticos e a eficácia ex nunc ou ex tunc do aludido despacho seria avaliada em juízo por meio da ADI 6446 tendente a resolver os seus efeitos, não subsistindo a necessidade de pronta anulação do aludido despacho.
7.	De todo modo, após a análise final do feito, a unidade técnica propôs o conhecimento da presente representação para, no mérito, assinalá-la como prejudicada, por perda de objeto, em face da revogação do Despacho MMA 4.410/2020 pelo Despacho MMA 19.258/2020 e em face, ainda, do ajuizamento da ADI 6446 perante o STF, além de assinalar como prejudicado o referido pedido de cautelar suspensiva.
8.	Bem se vê, pois, que, a partir das informações apresentadas pelo Ibama e pelo MMA, o aludido Despacho MMA 4.410/2020 não teria eventualmente resultado em efeitos práticos, nem em desmatamento ou cancelamento de multas.
9.	Diante, portanto, dos elementos de convicção até aqui obtidos neste processo, o TCU deve conhecer da presente representação para, no mérito, assinalá-la como prejudicada, por perda de objeto, além de assinalar como prejudicado o referido pedido de cautelar suspensiva.
Ante o exposto, pugno pela prolação do Acórdão ora submetido a este Colegiado.
TCU, Sala das Sessões Ministro Luciano Brandão Alves de Souza, em 23 de março de 2021.
Ministro-Substituto ANDRÉ LUÍS DE CARVALHO 
Relator